【裁判字號】    97,消債抗,420
【裁判日期】    980114
【裁判案由】    聲請更生程序
【裁判全文】
臺灣高雄地方法院民事裁定           97年度消債抗字第420號
抗  告  人  甲○○
上列抗告人因聲請更生程序事件，對於民國97年10月24日本院97
年度消債更字第1488號裁定提起抗告，本院裁定如下：
      主     文
抗告駁回。
抗告程序費用新臺幣壹仟元由抗告人負擔。
      理     由
一、抗告意旨略以：抗告人有不能清償債務情事，前已提出債權
    人清冊，以書面向最大債權金融機構請求共同協商債務清償
    方案，於民國95年4月間協商成立並約定每月償還新臺幣（
    下同）13,890元，惟因抗告人每月收入扣除必要生活支出及
    扶養費用後，顯無法再繼續履行原協議條件而毀諾。惟與銀
    行協商之條件，抗告人並無協商之空間，顯趁抗告人於急迫
    與被脅迫之情形下締結，已屬客觀上有不可歸責於己之事由
    。又抗告人每月收入僅42,000元，扣除每月個人必要支出及
    胞弟一家四口之扶養費用共計30,991元後，顯已無力繼續履
    行原協商條件，而有非可歸責於己之事由，爰依消費者債務
    清理條例第151條第5項但書之規定，聲請裁定准予更生，乃
    原審法院不察，竟以抗告人駁回抗告人之聲請，爰依法提起
    本件抗告等語，並聲明：原裁定廢棄。
二、按債務人與金融機構協商成立者，不得聲請更生或清算，但
    因不可歸責於己之事由，致履行顯有重大困難者，不在此限
    ；本條例施行前，債務人依金融主管機關協調成立之中華民
    國銀行公會會員辦理消費金融案件無擔保債務協商機制與金
    融機構成立之協商，準用前項之規定，消費者債務清理條例
    第151條第 5項、第6項分別定有明文。又聲請更生或清算不
    合程式或不備其他要件者，法院應以裁定駁回之，但其情形
    可以補正者，法院應定期間先命補正，復為同條例第 8條所
    明定。是債務人與金融機構協商成立債務清償方案後，即應
    由債務人按其條件履行，如因事後發生情事變更，在清償期
    間收入或收益不如預期，致該方案履行困難甚或履行不能，
    因不可歸責於己，始能例外准許債務人聲請更生或清算，以
    避免債務人任意毀諾已成立之協商，濫用更生或清算之裁判
    上債務清理程序。從而，所謂「不可歸責於己之事由」，應
    係指客觀上聲請人之支出增多，或收入、收益減少，非其成
    立協商時所能預期，諸如物價上漲而成本增加、家屬患病等
    以致支出增加，或因病無法工作、僱佣之公司倒閉或裁員、
    失業、減薪等以致收入減少，均屬之。
三、經查：
    抗告人主張其與銀行協商之條件，並無協商之空間，顯趁抗
    告人於急迫與被脅迫之情形下所締結。又抗告人主張其每月
    薪資僅42,000元，除需負擔個人生活費用每月10,991元外，
    因胞弟張慶安85年截肢後長期無業，抗告人尚須負擔張慶安
    一家四口之扶養費用每月20,000元，抗告人之收入扣除前開
    支出後，顯已無法支付應償還之協商款項云云。然查，抗告
    人上開主張為協商成立時即已知悉，抗告人當時盱衡其經濟
    狀況，既仍簽署協商協議書，同意債權銀行之無擔保債務還
    款計畫，無論其資金係來自親友借貸、薪資或其他投資獲利
    ，抗告人既同意與債權銀行協商成立，自有其籌措資金之來
    源。抗告人並未舉證證明其於締結協商條件時確有趁其急迫
    及被脅迫之情事，故前開主張已難採信；縱認抗告人與債權
    銀行間締結之契約因上述原因而有瑕疵，抗告人亦應先循民
    事訴訟程序主張，而非可於更生程序中逕認定其瑕疵而有不
    可歸責之情事。又抗告人雖謂其尚須扶養張慶安一家四口，
    每月支出扶養費用20,000元，惟查張慶安之配偶李慧君95、
    96年均有收入，此有95、96年度綜合所得稅各類所得清單在
    卷可查（原審卷第95至96頁），以其96年度所得200,341元
    計算，平均每月收入16,695元，除得負擔個人生活開銷外，
    尚有餘力分擔家庭開銷，抗告人並非全額負擔張慶安之家庭
    生活費用；張慶安之長子張○維雖正值學齡，惟張○維為張
    慶安與黃淑玲所生之子，依民法第1115條規定，其等應為張
    ○維之先順位扶養義務人，縱認張慶安確無扶養其等子女之
    經濟能力，亦應由黃淑玲負擔先順位之扶養義務，而非由抗
    告人負擔。再原審並未否定抗告人扶養費用之主張，惟與抗
    告人同順位之扶養義務人尚有張慶安之二名姊姊張梅珠、張
    梅貴，依法其等應平均分擔張慶安扶養費用之支出，抗告人
    復未舉證證明張梅珠、張梅貴有不能負擔扶養義務之情事，
    故原審認定抗告人每月扶養費用支出應為6,667 元（20,000
    元÷3 ）尚屬合理。綜上，抗告人每月個人生活開銷與扶養
    費用之支出共計為17,658元，抗告人每月收入以最低金額42
    ,000元計算，扣除生活開銷及扶養費用支出後，每月至少尚
    餘24,342元可供還款之用，並無不能清償之情，故難認抗告
    人已舉證證明其於協商成立後有何經濟狀況重大變更，或有
    何不可歸責於抗告人之事由，致履行協商顯有重大困難。
四、綜上，抗告人之抗告理由，均非可採。原審法院認抗告人雖
    有毀諾之事實，惟抗告人既未舉證證明其於協商成立後，究
    有何不可歸責於己之事由，致履行顯有重大困難，其聲請更
    生自屬無據。本件抗告人聲請更生，經原審法院命其補正有
    何不可歸責於已之事由致履行協商顯有重大困難，未據抗告
    人補正，自應駁回抗告人更生之聲請。從而原審裁定駁回抗
    告人更生之聲請，並無違誤。抗告意旨指摘原裁定不當，求
    予廢棄，為無理由，應予駁回。
五、據上論結，本件抗告為無理由，依消費者債務清理條例第15
    條，民事訴訟法第495 條之1 第1 項、第449 條第1 項、第
    95條、第78條，裁定如主文。
中    華    民    國    98    年    1     月    14    日
              民事第四庭     審判長法 官  林玉心
                                   法 官  郭文通
                                   法 官  陳樹村
上為正本係照原本作成
如不服本裁定，應於裁定送達後10日內，以書狀向本院提出抗告
，並繳納抗告費新臺幣1千元
中    華    民    國    98    年    1     月    14    日
                                   書記官 黃美秀


司法院資訊處製作；財團法人民間司法改革基金會備份。
